臺灣高等法院臺中分院民事判決　　　　　 94年度上字第190號
上　訴　人　寅○○
訴訟代理人　胡宗智律師
複　代理人　黃秀蘭律師
被　上訴人　癸○○
　　　　　　子○○
　　　　　　丁○○
　　　　　　甲○○
　　　　　　丑○○○
　　　　　　庚○○
　　　　　　乙○○
　　　　　　戊○○
　　　　　　辛○○
　　　　　　丙○○
　　　　　　己○○
兼上列十一人
訴訟代理人　壬○○　　住彰化縣員林鎮○○路○段483號
上列當事人間請求租佃爭議事件，上訴人對於中華民國94年4月2
7日臺灣彰化地方法院93年度訴字第886號第一審判決提起上訴，
本院於94年9月13日言詞辯論終結，判決如下：
    主  文
上訴駁回。
第二審訴訟費用由上訴人負擔。
    事實及理由
一、被上訴人主張：坐落彰化縣埔鹽鄉○○段五八二地號、地目
    田、面積三四○平方公尺土地，及同段五八六地號、地目田
    、面積一七六七平方公尺土地（下稱系爭二筆土地）為伊等
    所共有。系爭二筆土地經兩造訂定私有耕地租約即三七五租
    約（下稱原租賃契約），於民國（下同）九十一年十二月三
    十一日期限屆滿時，伊等以租賃期限屆至不再續租及上訴人
    廢耕為由，向埔鹽鄉公所提出申請收回自耕，惟上訴人嗣提
    出續租申請，並經埔鹽鄉公所核定准予續約（下稱續約契約
    ），並訂定租賃期限自九十二年一月一日起至九十七年十二
    月三十一日止，伊因不服前開核定，以上訴人非因不可抗力
    繼續一年以上不為耕作為由，於九十三年四月二十七日以員
    林郵局第一四三號存證信函向上訴人寄發終止租約之意思表
    示，而埔鹽鄉公所則對兩造租佃爭議事件進行調解未果；上
    訴人自七十九年迄今均無繼續耕作之事實，依台灣省耕地租
    約登記辦法第七條、內政部編訂私有出租耕地九十一年底租
    約期滿處理工作計劃及作業須知關於承租人應有繼續耕作之
    事實，方得准其續約之規定，埔鹽鄉公所本不應准許上訴人
    續約之申請，故續約契約應認自始無效而不存在，縱認續約
    契約有效存在，則上訴人數年非因不可抗力不為耕作一年以
    上，依耕地三七五減租條例第十七條第一項第四款之規定，
    伊得終止租約，收回耕地，原租賃契約業於九十一年十二月
    三十一日因期限屆至而消滅，續約契約本屬不合法，縱合法
    ，伊亦已聲明終止租約，故兩造間租賃關係已不存在，上訴
    人繼續占有系爭二筆土地即屬無權占有等情，爰依所有權人
    物上請求權之法律關係，求為命(一)確認上訴人對被上訴人所
    有系爭二筆土地之耕地三七五租約之租佃關係均不存在，(二)
    上訴人將上列土地交還被上訴人判決。
二、上訴人則以：伊已經埔鹽鄉公所核准辦理休耕在案，及該公
    所以耕地三七五減租條例第十九條第一項第二款之情形核定
    被上訴人不得收回自耕，則依續約契約所約定之期間內伊無
    須將系爭二筆土地回復原狀及返還予被上訴人之義務等語，
    資為抗辯。
三、本件被上訴人主張，系爭二筆土地為伊等所共有，且該二筆
    土地經兩造訂定原租賃契約，被上訴人於九十一年十二月三
    十一日期限屆滿時，伊等以租賃期限屆至不再續租及上訴人
    廢耕為由，向埔鹽鄉公所提出申請收回自耕，惟上訴人嗣提
    出續租申請，經埔鹽鄉公所核定准予續約，並訂定租賃期限
    自九十二年一月一日起至九十七年十二月三十一日止，伊等
    不服前開核定，乃於九十三年四月二十七日以員林郵局第一
    四三號存證信函以上訴人非因不可抗力繼續一年不年耕作為
    由，向上訴人聲明終止租約，而埔鹽鄉公所則對兩造租佃爭
    議事件進行調解未果等事實，為上訴人所不爭執，並有被上
    訴人提出土地登記謄本、原租約影本、耕地租約期滿收回耕
    地申請書、埔鹽鄉公所核定續租通知書、存證信函、回執、
    埔鹽鄉公所調解不成立函等影本各一份為證，此部分，堪信
    被上訴人之主張為真實。
四、本件兩造爭執者，厥為上訴人休耕超過一年以上，是否有耕
    地三七五減租條例第十七條第一項第四款規定之法定終止租
    約原因？按「耕地租約在租佃期限未屆滿前，非有左列情形
    之一不得終止‧‧‧四、非因不可抗力繼續一年不為耕作時
    。」，為耕地三七五減租條例第十七條第一項第四款所明定
    。所謂不可抗力而不為耕作，應指於特殊情事如天災、地變
    ，承租人無法耕作，或縱然耕作亦屬無益，承租人無決定之
    餘地、不得不停止耕作者而言，否則若無特殊情事，承租人
    擅自決定是否耕作，徒閒置地利，或反使土地不予利用，當
    失該條例保護承租農民及地盡其利之立法良意。經查：
(一)、被上訴人主張上訴人年已八旬並無耕作能力，承租之耕地並
    無不可抗力情況下廢耕多年等語；上訴人則辯稱系爭耕地係
    因配合政府稻田轉作計劃休耕並經核定有案，與無正當理由
    不為耕作之情形有間，自無耕地三七五減租條例第十七條第
    一項第四款規定之適用等語。本院依職權函彰化縣埔鹽鄉查
    有關系爭土地休耕情形，經該公所函覆稱『(一)彰化縣埔鹽鄉
    ○○段五八二、五八六地號於八十九年一期開始申辦休耕，
    係是葉女（即上訴人、下同）自行參加農委會「水旱田利用
    調整計劃」，經本所勘查結果符合．．。(二)．．此項休耕係
    為葉女自行向本申請辦理，非屬強迫性休耕。若原耕作者不
    參加此休耕計劃，得依個人意願自行耕作。(三)系爭土地民國
    九十一年休耕種植之田菁，為參加「水旱田利用調整後續計
    劃」規定之綠肥物，因以休耕期間蓄養地力，種植「田菁」
    期間承作人不必施肥，但仍須負起整地，翻埋綠肥等田間管
    理之工作之責。(四)系爭土地於休耕期間須依規定種植綠肥作
    物，綠肥作物均為不可收獲，無經濟經價值之物。』，有該
    公所函一份附卷可參（見本院卷第八九、九十頁），且上訴
    人亦自承其休耕已有二、三年以上，並有埔鹽鄉公所農戶種
    稻及輪作、休耕申報報書附卷可憑，是被上訴人主張上訴人
    在系爭土地休耕達一年以上等語，應堪以認定，其主張應信
    為真實。
(二)、茲尚有爭執者，乃上訴人依法申報休耕，是否構成前揭「非
    因不可抗力繼續一年不為耕作」出租人得終止租約之事由？
    上訴人辯稱係配合政府稻田轉作計劃而休耕，共不構成上揭
    法定終止休耕事由等語，然依上開埔鹽鄉公所函所示，上訴
    人雖係配合政府政策而休耕，但上訴人之休耕係自願性，非
    屬政府強迫性休耕，尚不具任何不可抗力之事由，自應認其
    休耕已構成「非因不可抗力繼續一年不為耕作」之情事，被
    上訴人自得終止租約。至上訴人所提臺灣高等法院臺南分院
    九十三年度上字第二○七號民事判決之休耕原因係土地與相
    鄰土地及灌溉相比，地勢較高，乃請人整地排水，因而申請
    休耕；最高法院八十七年度台上字第一七七八號民事判決之
    休耕原因為土地中重金屬含量過高而休耕，足見其等休耕均
    非自願性休耕，至其所提其他判決，最高法院八十三年台再
    字第一三○號、八十年度台上字第一四一五號判決因未成為
    判例，亦不得為本件裁判之依據，均難採為有利於上訴人之
    證據，故上訴人上開所辯，並不足採。上訴人再以伊於休耕
    前曾向埔鹽鄉公所人員查詢時，佃農耕作三七五之土地，是
    否申請休耕並無被佃主收回土地之虞？埔鹽鄉公所均回答可
    以辦理休耕轉作田菁，而且不會被佃主收，因為有內政部七
    十九年十一月十九日台（七０九內地字第八四八四九九號明
    示：「如承租人因配合政府稻田轉作計劃休耕核定有案者，
    應無耕地三七五條例減租第十七條第四規定之適用。」，及
    請求向內政部函查依其自願性休耕是否有上開條例第十七條
    第一項第四款規定之適用等語，惟本審為事實審，職責為認
    定事實、適用法律，故有關法律之適用乃法院之職權，至於
    埔鹽鄉公鄉人員之陳述及上開內政部之函示，縱有如上訴人
    所指述情形，亦僅是其等個人之意見，尚不得拘束法院之判
    決，況該條款之規定已明確載以「非因不可抗力」之事由為
    要件，若已具備此要件而任意性休耕者，仍不准許地主收回
    ，將違反該條款之立法本旨，足徵上訴人之上開主張，實不
    足取，另其請求再向內政部函查上開事由，已無必要，附此
    說明。
(三)、再者，參照耕地三七五減租條例第十六條第一項規定「承租
    人應自任耕作，不得將耕地全部或一部轉租於他人。」，即
    有關耕地租賃之目的乃在保護承租人或佃農因承租耕地，須
    自躬其力以耕作維生，避色投機巧利，否則以無保護之必要
    。查上訴人於休耕期間固依規定種植田菁，並依規定於種植
    田菁期間須負責整地、翻埋綠肥等工作，但田菁除了為綠肥
    作物外，為不可收獲，屬無任何經濟價值之植物，已據上開
    公所函示甚明，且上訴人亦未舉證證明於種植田菁期間有整
    地、翻埋系爭田地等田間管理工作，顯然其於種植期間，即
    放任田菁生長，故上訴人辯稱伊在系爭土地上並有種植田菁
    ，並非休耕云云，核與上開立法目的不符，為不可採。復查
    ，系爭土地並非不得作為耕作之地，為兩造所不爭執，再參
    酌系爭土地自八十九年一期開始辦理休耕，已如前述，依彰
    化縣埔鹽鄉公所函所示，於八十九年間一、二期上訴人就系
    爭五八二地號土地領取之獎勵金合計為二千四百六十元（計
    算式：1,230+1,230=2,460）、就系爭五八六地號土地領取
    之獎勵金為一萬四千七百六十元（計算式：7,380+7,380=14
    ,760），而兩造間約定系爭土地之租金為系爭五八二地號土
    地每年稻谷一百三十四台斤、五八六地號六九八台斤，有系
    爭土地租約一紙在卷可憑（見原審卷第七二頁），兩造合意
    折算租金之標準以九十四年第一期稻谷之價格為計算（見本
    院卷第一四八頁），按九十四年第一期一般稻穀蓬萊米每公
    斤十九元、在來米每公斤二十元，有埔鹽鄉農會函在卷可參
    （見本院卷第一八○頁），取二者平均值十九點五元為一般
    稻穀之價格，則上訴人於八十九年應繳付之租額為系爭五八
    二地號土地之一千五百六十八元（一台斤等於零點六公斤，
    計算式：134x0.6x19.5=1,568，元以下四捨五入，以下同）
    ，五八六地號土地之八千一百六十七元（計算式：698X0.6X
    19.5=8,167），則上訴人於八十九年因休耕所受之利益分別
    為系爭五八二地號土地之八百九十二元（計算式：2,460-1,
    568=892）、五八六地號土地之六千五百九十三元（計算式
    ：14,760-8,167=6,593），合計七千四百八十五元，該受利
    益金額為年度尚可得之金錢，但不足公眾周知每人每年扶養
    親屬扣除額七萬二千元甚鉅，為此，上訴人是否申請休耕後
    請領政府補助款以維生計，令人生疑。況且上訴人有子女五
    人，有戶籍謄本可稽（見本院卷第一五三至一五五頁、第一
    八六至一九一頁），得以供養，足見上訴人並非依靠耕作系
    爭土地或領取休耕之獎勵金以為經濟來源，適足以參考。是
    被上訴人主張系爭土地並無不可抗力之情況下，上訴人已廢
    耕多年，符合上開耕地三七五減租條例第十七條第一項第四
    款所指之法定終止情形等語，即堪採信。
五、綜上所述，上訴人既自認休耕系爭土地，且對被上訴人主張
    於九十三年四月二十七日以員林郵局地一四三號存證信函寄
    發終止系爭耕地租約之意思表示，已送達之事實，並不爭執
    ，是則被上訴人終止本件耕地租約，於法亦無不合。而被上
    訴人既為系爭土地之所有權人，系爭耕地二筆之租約既經終
    止，則被上訴人請求確認兩造間就系爭土地之耕地三七五租
    約之租佃關係均不存在，並請求上訴人返還系爭土地，為有
    理由，應予准許。原審為被上訴人勝訴之判決，於法並無違
    誤，上訴意旨，指摘原判決不當，求予廢棄改判，為無理由
    ，應予駁回。
六、本件事證已臻明確，兩造所為之其餘主張，陳述並所提之證
    據，經審酌後，認均對本件判決結果無影響，爰不逐一論述
    ，附此敘明。
七、據上論結，本件上訴為無理由，依民事訴訟法第四百四十九
    條第一項、第七十八條，判決如主文。
中　　華　　民　　國　　94　　年　　9 　　月　　27　　日
                      民事第七庭審判長法  官  邱森樟
                                      法  官  陳賢慧
                                      法  官  盧江陽
上列正本係照原本作成。
上訴人得上訴。
如對本判決上訴，須於收受判決送達後二十日內向本院提出上訴
書狀，其未表明上訴理由者，應於提出上訴後二十日內向本院提
出上訴理由書 (須按他造人數附具繕本)。
上訴時應提出委任律師為訴訟代理人之委任狀。具有民事訴訟法
第四百六十六條之一第一項但書或第二項之情形為訴訟代理人者
，另應附具律師及格證書及釋明委任人與受任人有該條項所定關
係之釋明文書影本。
                                      書記官  康孝慈
中　　華　　民　　國　　94　　年　　9 　　月　　28　　日
                                                      Ｈ
